【裁判字號】    96,簡上,1068
【裁判日期】    970229
【裁判案由】    詐欺
【裁判全文】
臺灣高雄地方法院刑事判決            96年度簡上字第1068號
上  訴  人
即  被  告  甲○○
上列被告因詐欺案件，不服本院高雄簡易庭中華民國96年10月24
日96年度簡字第5707號刑事簡易判決（聲請簡易判決處刑案號：
臺灣高雄地方法院檢察署96年度偵字第22516 號），提起上訴，
本院管轄第二審之合議庭判決如下：
    主  文
上訴駁回。
    事  實
一、甲○○預見將所有金融機構帳戶存摺、提款卡、提款密碼及
    印鑑章（下稱帳戶資料）提供他人使用，恐被利用作為人頭
    帳戶，供被詐欺之人匯款之用，竟仍基於幫助他人詐欺取財
    之未必故意，於民國96年5 月21日前之同年5 月間某日，在
    不詳地點，將其申設之中華郵政股份有限公司鼎泰郵局（下
    稱鼎泰郵局）第00000000000000號（聲請簡易判刑書誤載為
    00000000000000號）帳戶之帳戶資料，提供予真實姓名、年
    籍不詳之成年人所組成之詐欺犯罪集團使用。嗣於96年5 月
    18 日 上午11時許，該詐欺集團某成員撥打電話予乙○○，
    冒用法務部行政執行署台北執行處之名義，要求乙○○將其
    帳戶金錢匯入指定帳戶，以利監控，致乙○○陷於錯誤，於
    96年5 月21日（聲請簡易判決處刑書誤載為「96年5 月18日
    」）匯款新台幣（下同）90萬元至甲○○上開帳戶內。嗣乙
    ○○發覺遭人詐騙，始報警循線查獲。
二、案經高雄市政府警察局三民第二分局移請臺灣高雄地方法院
    檢察署檢察官聲請簡易判決處刑。
    理  由
一、本判決所引用之證據資料（詳後引證據），其中傳聞證據部
    分，縱無刑事訴訟法第159 條之1 至第159 條之4 或其他規
    定之傳聞證據例外情形，亦因被告同意作為證據，及檢察官
    未於本院言詞辯論終結前聲明異議，依刑事訴訟法第159 條
    之5 第1 項、第2 項之規定，本院審酌該證據作成之情況，
    認為適當，應得為證據。
二、訊據被告甲○○否認有何幫助詐欺取財犯行，辯稱：上開帳
    戶資料放在機車置物箱內，於96年5 月間，在高雄市○○區
    ○○路小巨蛋工地外遭竊等語。經查：
  (一)證人即被害人乙○○於前揭時、地，因受詐騙集團成員行騙
    而陷於錯誤，依照指示將上開金額匯至被告上開帳戶，而受
    有損害之事實，業據證人乙○○於警詢證述明確（詳警卷第
    4 頁倒數第5 行至第5 頁第8 行）。並有臺灣郵政股份有限
    公司96年8 月22日高營字第0962002437號函所附被告上開帳
    戶之郵政存簿儲金立帳申請書、96年12月14日高營字第0962
    003348號函所附之客戶歷史交易清單可參（參偵卷第10頁、
    第11頁、本院卷第29頁、第30頁）。是被害人乙○○遭人詐
    欺取財之事實，堪可認定。
  (二)被告雖以前開情詞置辯，惟：
  1.關於何時、地知悉帳戶資料遭竊乙節，被告於偵查中供稱：
    帳戶資料放在機車內，將機車停在高雄市○○路小巨蛋工地
    一段時間，在該工地牽機車時，發現被竊等語（詳偵卷第6
    頁倒數第3 行以下）；核與本院審理時供稱：96年6 月4 日
    前往高雄銀行存款，隔天至鼎泰郵局才知道帳戶資料遺失等
    語（詳本院卷第54頁到數第3 行以下、第55頁第11行至第15
    航）不符。參以被告於本院審理時供稱：除了存摺、提款卡
    、印鑑章外，別無其他重要物品，除上開物品外，另遭竊3,
    000 元，該3,000 元對其而言，是很多錢等語（詳偵卷第6
    頁倒數第3 行、本院卷第52頁倒數第2 行至第53頁第3 行、
    第54頁倒數第10行至第7 行）。顯見上開物品及金錢對被告
    而言，相當重要，衡情被告自應妥善保管，經常檢視有無遺
    失，並對發現遺失之時、地印象深刻，然被告竟將上開物品
    及金錢長期放在工地機車內，未曾聞問，且對發現遺失之時
    地，前後供述不一。再酌以被告於偵查及本院審理中陳稱：
    發現帳戶資料遺失，因為帳戶內無存款，認為沒關係，並未
    報警或掛失等語（詳偵卷第7 頁第7 行至第8 行、第55 頁
    第1 行至第5 行）。實與通常人發現遺失帳戶資料此重要物
    品及現金，會立即報警及辦理掛失、申請補發之常情相違。
    又被告於本院審理時供稱：自95年起，在清潔公司上班，清
    潔公司於每月10日將薪資匯入上開帳戶，伊再以提款卡提款
    等語（詳本院卷第51頁倒數第8 行至第52頁第11行）。核與
    被告上開帳戶於96年1 月10日、96年2 月10日、96年3 月10
    日、96年4 月11日及96年5 月10日，分別有3,000 元至6,00
    0 元不等之「委發款項」匯入之情節相符（參本院卷第30頁
    之客戶歷史交易清單）。準此，上開帳戶既作為被告匯入薪
    資之用，如帳戶資料被竊，自會影響被告提領清潔公司日後
    匯入之薪資，如未掛失，甚至薪資有遭人盜領之可能，如係
    被竊，被告豈有不立即報警或通知郵局掛失之理？然被告確
    實未辦理上開帳戶之存摺、提款卡、印鑑之掛失，亦未報案
    乙節，為被告所自承不諱，衡諸常情，金融機構帳戶係個人
    理財之重要工具，且關係個人財產、信用之表徵，若上開帳
    戶果真遭竊，為免遭人盜用，理應盡速掛失，然被告竟始終
    未辦理掛失，顯然悖於常理，不足採信。
  2.自實施詐欺之人角度審酌，其既知利用他人之帳戶掩飾犯罪
    所得，應非愚昧之人，當知社會上一般正常之人，如帳戶存
    摺、印鑑章、提款卡、提款密碼遺失或遭竊，為防止拾得或
    竊得之人盜領其存款或做為不法使用，而徒增訟累，必於發
    現後立即報警或向金融機構辦理掛失止付，在此情形下，如
    仍以該帳戶作為犯罪工具，則在其向他人詐欺，致使被害人
    將款項匯入該帳戶後，極有可能因帳戶所有人掛失止付而無
    法提領，則其大費周章從事於犯罪之行為，甘冒犯罪後遭追
    訴、處罰之風險，卻只能平白無故替原帳戶所有人匯入金錢
    ，而無法得償犯罪之目的，此等損人不利己之舉，又豈是聰
    明狡詐之罪犯所會犯之錯誤。換言之，從事此等財產犯罪之
    不法份子，若非確知該帳戶所有人不會去報警或掛失止付，
    以確定其等能自由使用該帳戶提款、轉帳，則其等應不至於
    以該帳戶從事於財產犯罪。再衡以被害人乙○○於96年5 月
    21日，匯款90萬元至上開帳戶後，隨即於當日即遭詐欺集團
    成員以「現金提款」之方式，領取40萬元，此有上開客戶歷
    史交易清單附卷可憑，更足見該詐騙之不法份子，於向被害
    人詐騙時，確有把握該帳戶不會被帳戶所有人掛失止付。堪
    認被告確係於96年5 月21日前之同年5 月間某日，將上開帳
    戶之存摺、提款卡、印章及提款密碼提供予不詳姓名年籍之
    人使用，以遂行詐欺犯行甚明。
  3.又一般人至金融機構申請開立帳戶，其目的不外乎利用金融
    機構帳戶作存、提款、轉帳等財產之金錢支配處分，故對於
    帳戶印章及銀行發給之存摺、提款卡、提款密碼等物品、資
    料，無不妥為保存，以防遺失或被盜用，損及個人財產權益
    ，並遭濫用為財產犯罪之工具。且個人存摺與提款卡、印章
    、密碼結合，專有性甚高，更非一般自由流通使用之物，縱
    須交他人使用，亦必基於信賴關係或特殊事由，自不可能隨
    意交予不熟識之人任意使用。又以現在金融機構開戶手續之
    簡便，需用者儘可自行申請，是苟有不熟識之人欲借用存摺
    使用，或甘願支付代價而利用他人銀行帳戶供資金流通，一
    般人本於生活經驗及認識，足以懷疑需用者，係基於隱瞞資
    金流向或行為人身份之不法目的，與利用他人之金融機構帳
    戶為犯罪工具有關。按刑法上之故意，可分為直接故意與不
    確定故意（間接故意），所謂「不確定故意」，係指行為人
    對於構成犯罪之事實，預見其發生而其發生並不違背其本意
    者，刑法第13條第2 項定有明文。被告明知金融機構帳戶係
    個人理財之重要工具，且關係個人財產、信用之表徵，不能
    隨意交予他人使用，且被告係有正常辨識能力之人，對於他
    人會持其所提供之郵局帳戶進行犯罪應有所預知，其竟將其
    所開立之帳戶供人使用，對於他人持用犯罪之事實，自不違
    背其本意，足見被告有幫助他人利用其帳戶犯罪之不確定故
    意，應無疑義，被告主觀上有幫助詐欺取財之故意甚明。
  (三)按刑法上之幫助犯，係指以幫助之意思，對於正犯資以助力
    ，而未參與實施犯罪之行為者而言，如就構成犯罪事實之一
    部，已參與實施即屬共同正犯（最高法院49年度台上字第77
    號判例可資參照）。本件被害人乙○○雖確實匯款90萬元至
    被告上開帳戶內，惟因本件詐騙犯罪成員均未到案，致無法
    傳訊以釐清彼此分工情形，亦無證據可證明匯入款項係歸被
    告及詐騙成員所有，是依全案事證，僅可認定被告單純提供
    帳戶資料，供詐騙成員使用，無法證明被告與之共同犯罪。
    又本件詐欺構成要件行為之事實，係詐騙成員透過電話之方
    式行騙，進而指示被害人乙○○匯款，被告既僅單純提供帳
    戶，並未參與詐騙行為之實施，是依前開說明，被告提供帳
    戶行為，應係幫助詐騙成員實施詐騙行為甚明。綜上所述，
    被告基於幫助他人實施詐欺取財亦不違背其本意之不確定故
    意，將所有之上開帳戶提供不法犯罪集團使用，幫助渠等遂
    行詐欺取財犯行甚明，被告所辯不足採信。本件事證明確，
    被告犯行應堪認定。
三、核被告所為，係犯刑法第30條第1 項前段、第339 條第1 項
    之幫助詐欺取財罪。被告僅係提供前開帳戶存摺、提款卡、
    印鑑章及密碼，並未實際參與詐欺過程，是其所為僅屬幫助
    該不詳人士詐欺取財犯罪之遂行，應論以幫助犯，並依正犯
    之刑度減輕其刑。原審以被告罪證明確，因而適用刑法第33
    9 條第1 項、第30條、第41條第1 項前段，刑法施行法第1
    條之1 ，並審酌被告其提供帳戶供不法犯罪集團使用，不僅
    造成執法機關不易查緝犯罪行為人，嚴重危害社會治安，助
    長社會犯罪風氣，更造成被害人求償上之困難，且未能坦認
    犯行，犯後態度不佳，並慮及被害人所受損害金額甚高等一
    切情狀，量處有期徒刑五月，並考量被告之學歷、職業、家
    庭狀況等情，諭知以1,000 元折算1 日之易科罰金折算標準
    ，其認事用法均無違誤，量刑亦屬妥適。職是，被告上訴意
    旨否認犯罪，指摘原判決認定事實有誤，請求改判無罪或輕
    判等語，為無理由，應予駁回。
據上論斷，應依刑事訴訟法第455 條之1 第1 項、第3 項、第36
8 條，判決如主文。
本案經檢察官丙○○到庭執行職務。
中    華    民    國    97    年    2     月    29    日
                  刑事第十五審判長法  官  方百正
                                  法  官  王碧瑩
                                  法  官  方錦源
以上正本證明與原本無異。
不得上訴。
中    華    民    國    97    年    2     月    29    日
                                  書記官  鄧思辰
附錄本案論罪科刑法條
刑法第339條第1項
意圖為自己或第三人不法之所有，以詐術使人將本人或第三人之
物交付者，處5 年以下有期徒刑、拘役或科或併科1,000 元以下
罰金。


司法院資訊處製作；財團法人民間司法改革基金會備份。
